臺灣臺中地方法院民事判決　九十三年度訴字第二八號
　　原　　　告　乙○○
　　訴訟代理人　方鴻枝　律師
　　被　　　告　甲○○
　　訴訟代理人　蕭文濱　律師
右當事人間請求返還定金事件，本院於九十三年三月五日言詞辯論終結，判決如左：
　　主　　文
原告之訴及假執行之聲請均駁回。
訴訟費用由原告負擔。
　　事　　實
甲、原告方面：
　一、聲明：求為判決：
　　(一)被告應給付原告新台幣（下同）九十二萬元及自起訴狀繕本送達翌日起至清償
　　　日止，按年息百分之五計算之利息。
　　(二)訴訟費用由被告負擔。
　　(三)原告願供擔保請准假執行。
　二、陳述：
　　(一)原告於九十二年四月六日與被告甲○○買受坐落台中縣大雅鄉○○段一九０一
　　　地號、面積八一三平方公尺及同段一九０二地號面積一六二二平方公尺二筆土
　　　地加以合併再割為一一七三平方公尺及一二六二平方公尺，以其中之一一七三
　　　平方公尺移轉與原告其位置如附圖所示，買賣價款四百六十一萬二千八百二十
　　　二元，乙方（被告）不履行本契約時，聽由甲方（原告）解除契約。乙方（被
　　　告）應即加倍返還其所受領之定金及價金。契約於九十二年四月六日成立，由
　　　原告給付定金四十六萬元，第二次付款約定雙方於被告辦理上述二筆土地分割
　　　成為二筆，面積分為一一七三平方公尺及一二六二平方公尺之同時原告再給付
　　　被告一百萬元。第三次付款俟乙方增值稅單核下三日內，查無欠稅並繳清稅金
　　　之同時，原告給付被告五十四萬元，第四次付款，俟產權完成登記並點交原告
　　　時，原告給付剩餘未付之款，以上有雙方所訂不動產買賣契約書可證。原告交
　　　付前述定金四十六萬元後，被告雖於九十二年四月九日送辦理分割文件至台中
　　　縣雅潭地政事務所辦理土地合併分割，但因涉及政府辦理農地重劃區內之特定
　　　農業區農牧用地之土地申請合併再分割滋生疑義，該所是否可行仍得請示台中
　　　縣府辦理，函文俟縣府示釋後再據以辦理，以上有台中縣雅潭地政事務所九十
　　　二年五月九日九二雅地測字第０九二０二０四０三四號函可參。
　　(二)嗣經台中縣政府函示以按分割後之農地坵塊，依農地重劃條例第十五條規定以
　　　能直接灌溉、排水及臨農路為原則，為避免影響原設置農水路之完整性，應徵
　　　得相關管理機關同意為之等語，顯然土地並非不能分割合併，有該府九十二年
　　　五月八日府地劃字第０九二０一五一九六０號函可證。而被告怠於向主管機關
　　　徵得同意，顯然故意不予履約，並非絕對不能分割。
　　(三)原告並依買賣契約書付與被告一百萬元，與被告委任之土地代書黃建峰（大雅
　　　鄉○○路○段八十三號）但遭被告退回，並片面主張解約，惟原告不同意其之
　　　解約，且買賣土地依現時法規並無不能合併分割之限制，原告在九十二年八月
　　　四日以台中法院郵局第三四０五號存證信函請其於接到函十日內向主管機關辦
　　　理或繼續辦理合併分割。惟被告置之不理拒不處理復將其向原告所取前述定金
　　　四十六萬元予以提存，有台北地院提存所九十二年九月十六日，九十二年度存
　　　字第三六二七號提存通知書可證。
　　(四)按原告前述存證信函係限期通知被告於函到十日內向主管機關辦理合併分割或
　　　繼續辦理，並非十日內辦理完成之意，嗣原告再於九十二年十月廿日以台中民
　　　權路郵局存證信函第四二八四號再次催告被告於函到翌起四十五天內完成土地
　　　合併及分割，並將兩造契約附圖位置面積一一七三平方公尺辦理所有權移轉登
　　　記與原告，被告均置之不理。原告以本狀繕本之送達作為向被告解約之意思表
　　　示。依兩造契約第十一條之規定被告不履行本契約時聽由原告解除契約，被告
　　　應即加倍返還其所受領之定金及價金作為違約賠償，以及民法第二百四十九條
　　　第三款定金除當事人另有訂定外契約因可歸責收定金當事人之事由，致不能履
　　　行時，該當事人應加倍返還其所受之定金之規定之法律關係，請求被告加倍返
　　　還定金即九十二萬元。
　　(五)被告係於九十二年四月六日與原告以及訴外人賴秀換就台中縣大雅鄉○○段一
　　　九０一號，一九０二號之土地成立不動產買賣契約，約定兩筆土地合併再分割
　　　為一一七三平方公尺及一二六二平方公尺，其中之一一七三平方公尺出售與原
　　　告，其餘一二六二平方公尺出售與訴外人賴秀換，均各與被告訂約。契約訂若
　　　無法辦理合併分割時，雙方同意解除契約。但並未約定如被告主張之成立二份
　　　契約互相聯立具有互相依存關係之不動產買賣契約。倘有如此約定如是重大事
　　　項勢必訂入契約，賴秀換是否解約與原告之契約成立及效力要無關係，證人陳
　　　政鴻所稱原告與賴秀換協調土地分割。按原告僅與賴秀換詢問土地分割坪數及
　　　其購買若干坪，至於分割當然須要被告介入與同意，否則如何分割？又其證稱
　　　我在五月五日下午用電話通知買方代理人原告乙○○的父親劉茂榕，說一直辦
　　　理可否准許都沒有辦法確定，所以在五月九日下午如果地政事務所沒有辦法合
　　　併分割，就解除契約，當時劉茂榕有說好，好的意思只是知道的意思而已：：
　　　：等云云」。微論陳政鴻固為賣方之仲介人，但並非兩造代理人，並無解約之
　　　權限。又稱「且黃代書在九十二年五月九日收到大雅地政事務所的公文就台中
　　　縣大雅鄉○○段一九０一、一九０二地號，土地申請合併分割是否可行因涉法
　　　令疑義且無前例可循，請示縣府俟後續辦，五月六日第二次退件之前，甲○○
　　　說如果不能分割的話，就要解除契約，我在五月五日代理甲○○通知乙○○的
　　　代理人劉茂榕」等語。惟查黃代書亦非被告代理人而本件土地能否合併分割台
　　　中縣政府既在研究，尚未答覆並未表示不能分割且其後甲○○並將土地辦理合
　　　併分割，為其所自認，並有分割為0000－0000、0000－0000
　　　地號之土地登記簿謄本可證。縱甲○○有說如果不能分割的話就要解除契約時
　　　，亦未通知原告且所附解除條件並不成就，則陳政鴻代甲○○通知乙○○的代
　　　理人解除契約等云云並不實在，且台中縣政府從未函示不能分割，則被告自不
　　　能擅自解約。且劉茂榕並非原告代理人此由兩造之買賣契約及簽約時，原告親
　　　自簽訂，買賣契約並未添寫劉茂榕為代理人，原告如有委任其為代理人，原告
　　　亦無庸親自於買賣契約書親自簽章，劉茂榕雖為原告之父，但原告已成年又能
　　　親自簽訂，自無委任代理人之必要，據此陳政鴻所證代理甲○○通知乙○○的
　　　代理人解除契約，毫不實在，退步而言，假設有通知劉茂榕時亦不對原告發生
　　　解約之效，且如通知屬實時由訂約以至所謂解約，亦未經相當期間，如果任意
　　　解約屬實亦有違民法一百四十八條第二項行使權利，履行義務應依誠實及信用
　　　方法。亦非適法。依兩造契約之若無法辦理合併分割雙方同意解除契約，問題
　　　是本件土地之合併及分割大雅地政事務所及台中縣政府從來未認為不能合併分
　　　割，且系爭一九０一及一九０二地號合併並分割為一九０一及一九０一之一地
　　　號不但有土地登記簿謄本可證。有如前述土地已合併又分割亦為被告在鈞院所
　　　承認，則被告之解除權之條件並未成就，被告非但不得任意解除契約，亦未對
　　　原告為解除契約之通知。其餘被告及其證人陳政鴻、陳淑貞所陳皆不實在。
　三、證據：
　　　提出不動產買賣契約書、雅潭地政事務所函、台中縣政府函、存證信函等影本
　　　及土地登記謄本、地籍圖謄本為證。
乙、被告方面：
　一、聲明：求為判決如主文所示。
　二、陳述：
　　(一)被告固有於九十二年四月六日與原告簽訂不動產買賣契約之事。惟該時締約之
　　　真意乃被告同時出售台中縣大雅鄉○○段一九０一號、一九０二號土地全部予
　　　買受人，而無意部分出售，而原告係於等待約近半年後，仲介人員另外找到訴
　　　外人賴秀換，表示願意與原告共同購買被告前揭土地時，兩造及訴外人賴秀換
　　　始同時成立二份互相聯立，且有互相依存關係之不動產買賣契約（證一、二）
　　　。
　　(二)由前揭二份契約之內容係約定：賣方甲○○先將所有坐落台中縣大雅鄉○○段
　　　一九０一地號、面積八一三平方公尺及同地段一九０二地號、面積一六二二平
　　　方公尺之二筆互相毗連土地辦理合併，後再分割為證一、二附圖所示之二筆土
　　　地，即由賣方分別將分割後之上揭二筆土地，其中靠北邊部分，分割成面積約
　　　為一二六二平方公尺之土地（即如證二附圖所示反黑部份），出賣予賴秀換；
　　　其中靠南邊部份，分割成面積約為一一七三平方公尺之土地（即如證一附圖所
　　　示反黑部份），出賣予乙○○，同時於二份不動產買賣契約書，皆明文約定「
　　　甲乙雙方同意若無法辦理合併分割時，雙方同意解除契約，乙方（指賣方）全
　　　部無息退還甲方（指買方）已支付之價款」，且除標的及買賣價金不同外，其
　　　餘兩份契約之約定及締約時間均相同。可知兩造及賴秀換間，確實同時成立二
　　　份互相聯立，且有互相依存關係之不動產買賣契約，如此始能達到被告同時出
　　　賣系爭二筆土地之目的。
　　(三)前揭二份互相聯立之不動產買賣契約成立後，承辦代書黃建峰即著手辦理該土
　　　地合併分割事宜，惟因台中縣雅潭地政事務所就上開土地乃屬農地重劃特定農
　　　業區之農牧用地，其合併分割後之土地坵塊是否符農地重劃條例第十五條之規
　　　定，尚有疑義，且無前例可循，遂先駁回本件土地合併分割之申請，並向台中
　　　縣政府請示（證三）。然因該時上開土地無法按預期進度順利辦理合併分割及
　　　轉讓所有權登記，亦不確知法令或行政機關是否允許依前開聯立契約約定的方
　　　法為合併分割？且縱然最後主管機關同意合併分割，但至何時始能獲得同意而
　　　完成約定之合併分割登記，實無從預料，為免買賣雙方權利義務關係長期不確
　　　定，被告遂委請仲介陳政鴻於九十二年五月五日代理被告，以電話分別與原告
　　　一方及賴秀換聯絡，達成於同年月九日下午，若地政人員仍無法同意依前開買
　　　賣契約約定之方法，辦理土地合併分割時，則買賣雙方無條件解除買賣契約，
　　　並由賣方無息退還買方已支付價款之共識。後於同年月九日，果然地政機關未
　　　能同意依約定之方法，完成系爭土地合併分割，前揭聯立之不動產買賣契約解
　　　除條件成就，買賣契約遂告解除。
　　(四)訴外人賴秀換於契約解除後，即依約定無條件領回被告無息退還之定金五十六
　　　萬元。惟原告於買賣契約解除後，竟反悔拒不受領甲○○退還之定金四十六萬
　　　元，雖被告屢次私下協調，並聲請台中縣大雅鄉調解委員會進行調解，惟原告
　　　均不接受該等聯立之買賣契約已經解除之事實，原告無奈只得於九十二年九月
　　　十六日，依法將應退還予乙○○之定金，清償提存於台灣台北地方法院提存所
　　　（九十二年度存字第三六二七號），作為清償。
　　(五)系爭土地是否確可依契約約定而為合併分割，並非無疑，原告雖引台中縣政府
　　　九十二年五月八日府地劃字第０九二一五一九六０號為據，認非不能分割，但
　　　查：
　　　(1)前揭台中縣政府五月八日函文，並非針對雅潭地政就本件系爭土地得否合併
　　　　分割所為之答覆，此觀該函說明一之內容記載，並無本件系爭土地於九十二
　　　　年「五月一日」申請土地合併之內容。且雅潭地政於九十二年「五月九日」
　　　　猶行文台中縣政府，就本件系爭土地可否合併分割之疑義，請求台中縣政府
　　　　釋示，可知該台中縣政府五月八日函文，並非解決本件土地可否依約定方法
　　　　合併分割之依據。
　　　(2)再查前揭台中縣政府函文既未明示本件系爭土地確可依契約約定方式為合併
　　　　分割，而係函示分割後之農地坵塊，依農地重劃條例第十五條規定以能直接
　　　　灌溉、排水及臨農路為原則，且為避免原設置農水路之完整性，應徵得主管
　　　　機關之同意，則約定之分割是否可行？主管機關是否會同意依兩造約定之方
　　　　法為分割？均非無疑，原告認係因可歸責被告之因素致不能履行債務，誠屬
　　　　無據。
　　(六)因兩造及賴秀換間所締之買賣契約，依當事人訂約時之真意及當時言明之情形
　　　，乃成立二份互相聯立之不動產買賣契約，此有仲介陳淑貞、陳政鴻、代書黃
　　　建峰及訴外人賴秀換等人可資為證，按聯立之契約性質上應同其命運，無從期
　　　待單獨履行其一契約，而被告與賴秀換之契約既已解除，與之互相聯立兩造間
　　　之買賣契約，自當一同解除，且解約後被告已將自原告處所收受之定金四十六
　　　萬元悉數清償提存予台灣台北地方法院提存所（證四），原告自可隨時受領，
　　　且依法已生清償效力。且本件被告並無任何可歸責之不履行契約情事，原告請
　　　求被告應加倍返還定金九十二萬元，顯無理由。
　三、證據：
　　　提出系爭買賣契約書、賴秀換買賣契約書、雅潭地政事務所函、台灣台北地方
      法院提存書、國庫存款收款書、存證信函等影本為證並聲請訊問證人陳淑貞、
　　　賴秀換、陳政鴻、黃建峰。
　　理　　由
一、本件原告主張之事實，業據提出不動產買賣契約書、雅潭地政事務所函、台中縣
　　政府函、存證信函等影本及土地登記謄本、地籍圖謄本為證。被告則以前詞置辯
    。
二、查原告坐落台中縣大雅鄉○○段一九０一地號、田、面積八一三平方公尺及同段
    一九０二地號、田、面積一六二二平方公尺等二筆土地為被告甲○○所有，被告
    委託訴外人陳政鴻出售該二筆土地，原告父親劉茂榕因廖先生介紹看中南半部土
    地，事隔半年，訴外人賴秀換因陳淑貞介紹看中北半部土地，買方、賣方三人於
    九十二年四月六日相偕至黃建峰代書事務所訂立不動產買賣契約書，約定一九０
    一地號及一九０二地號二筆土地合併分割，由原告乙○○買得如附圖所示南邊面
    積一一七三平方公尺土地，由賴秀換買得如附圖所示北邊面積一二六二平方公尺
    土地。買、賣雙方並約定，若無法辦理合併分割時，雙方同意解除契約，賣方全
　　部無息退還買方已支付之價款，此有兩份不動產買賣契約書可稽，並經證人陳政
　　鴻、陳淑貞、黃建峰到庭分別供證屬實。對於買賣土地之位置、面積、價金由買
　　方自行協商，賣方只配合辦合併分割手續，而出賣上開二筆土地。如買方有一人
　　不買，即不能達到賣方出賣二筆土地之目的，是兩份不動產買賣契約是互相聯立
　　、相互依存之契約，如有一契約未能履行，即無從期待可能單獨履行另一契約。
　　契約成立後，黃建峰代書即著手辦理土地合併分割事宜。惟因出賣之一九０一地
　　號及一九０二地號土地屬農地重劃區內定農業區之農牧用地，依耕地分割執行要
　　點第十六條規定及內政部九十年十二月十七日台（九十）內地字第九０一六八九
　　八號函釋意旨，分割後之農地坵塊，應符合農地重劃條例第十五條規定：「以能
　　直接灌溉、排水及臨農路為原則。」若土地所有權人自行留設相關設施用地以達
　　上揭目的者，為避免影響原設置農水路之完整性，應徵得相關管理機關同意後為
　　之。此有台中縣政府九十二年五月八日府地劃字第０九二０一０五一九六號函可
　　按。被告甲○○所有原一九０一地號及一九０二地號土地，北臨農路南接水利地
　　及鄰農路。原告乙○○及訴外人賴秀換所買合併分割後如附圖所示之土地，各自
　　留設相關設施用地，以符合能直接灌溉、排水及臨農路之原則，依前揭台中縣政
　　府函示，為避免影響原設置農水路之完整性，應徵得相關管理機關之同意始能合
　　併分割。黃代書於九十二年四月九日第一次送件，惟地政人員通知，類似案件，
　　已請示縣政府，待縣政府通知可以辦理，再行送件，黃代書即暫行撤回。九十二
　　年五月一日第二次送件，被告甲○○稱如不能分割，即解除契約，九十二年五月
　　五日下午賣方仲介人陳政鴻代理賣方在代書事務所以電話告知原告乙○○之父劉
　　茂榕（證人陳政鴻證實，劉茂榕買系爭土地，登記為其子乙○○名義）及賴秀換
　　，如果於九十二年五月九日下午二時地政測量人員無法前往會勘辦理合併分割時
　　，買賣雙方無條件辦理解除契約，此為賣方依兩造所訂買賣契約書約定所為附解
　　除條件之解約意見表示通知。系爭土地之合併分割九十二年五月一日第二次送件
　　，於同年五月六日遭地政事務所以請示縣政府中為由駁回。九十二年五月六日晚
　　上賴秀換表示解除契約，賣方甲○○即退還定金五十六萬元與賴秀換。原告固爭
　　執稱劉茂榕非其代理人，被告之解約意見表示不生效力。姑且不論系爭土地是否
　　為劉茂榕買受，登記為原告名義所有。查被告甲○○自始即主張其原所有一九０
　　一地號及一九０二地號土地須同時出賣，因系爭土地合併分割第二次送件，於九
　　二年五月六日遭駁回，解除條件成就，買賣契約即告解除，北邊土地買受人賴秀
　　換因契約解除，取回已付定金五十六萬元。原告因價金談不攏而未能一道買下北
　　邊土地，是相互依存之賴秀換與甲○○所訂買賣契約已因解除，不復存在，本件
　　系爭不動產買賣契約無從單獨請求履行，亦隨之一道解除。雖系爭土地已因代書
　　於九十二年五月二十日第三次送件，於同年六月十六日合併分割為如附圖所示兩
　　塊土地，並於同年月十九日完成登記。但系爭不動產買賣契約早於九十二年五月
　　六日因賴秀換之解約而一道解除失其效力。自不因嗣後之分割而回復其效力。況
    且，有背被告二塊土地一同出買之本意，自不可能單獨履行系爭買賣契約。
三、依民法第三百二十六條規定，「債權人受領遲延時，清償人得將其給付物，為債
    權人提存之。」依提存法第十八條規定意旨，依債務本旨向有受領權人所為之清
    償提存，足以使債之關係消滅。
    本件系爭不動產買賣契約業已解除，原告拒收已付定金四十六萬元，被告將之提
    存於台灣台北地方法院提存所（九十二年度存字第三六二七號）自生清償效力。
　　被告無何可歸責之不履約事由，原告請求被告加倍返還定金九十二萬元，洵非正
　　當，不應准許，應連同其假執行聲請併予駁回。
四、本件事證已臻明確，兩造所為其他攻擊、防禦方法，於判決結果不生影響，爰不
　　逐一審究，併予敘明。
五、據上論結，原告之訴為無理由，依民事訴訟法第七十八條判決如主文。
中　　　華　　　民　　　國　　九十三　　年　　　三　　　月　　 十二　　 日
　　　　　　　　　　　　　臺灣臺中地方法院民事第四庭
~B法　　　官　周靜秀
右為正本係照原本作成
如不服本判決，應於判決送達後二十日內，向本院提出上訴狀。
中　　　華　　　民　　　國　　九十三　　年　　　三　　　月　　 十五　　 日
~B法院書記官
                                                                        Ｂ
